臺灣臺北地方法院刑事判決　　　　　　　93年度訴字第1680號
公　訴　人　臺灣臺北地方法院檢察署檢察官
被　　　告　甲○○
指定辯護人　本院公設辯護人丙○○
上列被告因背信案件，經檢察官提起公訴（93年度偵字第14417
號），本院判決如下：
    主  文
甲○○共同連續行使偽造私文書，足以生損害於公眾及他人，處
有期徒刑陸月，如易科罰金以參佰元折算壹日。附表所示之偽造
「戊○○」署押玖枚，均沒收。
    犯罪事實
一、甲○○（原名余金珠，於民國九十三年十一月二十六日更名
    ）於八十年三月二十八日因侵占案件經台灣板橋地方法院判
    處有期徒刑四月，經上訴台灣高等法院，於八十年九月五日
    駁回上訴，緩刑四年確定，緩刑期滿，緩刑未經撤銷，罪刑
    之宣告失其效力。甲○○謝與戊○○係認識多年之鄰居，九
    十二年十一月間戊○○欲將其所有坐落台北市○○區○○段
    二小段267－5地號土地及其上門牌號碼：台北市○○區○○
    街12之2號七樓房屋（建號：2526）贈與女兒謝瑩瑩，因知
    悉甲○○有幫人代辦不動產過戶事宜，基於情誼為使甲○○
    賺取手續費用，遂委託甲○○辦理前揭土地及房屋之不動產
    所有權移轉登記手續，並將辦理移轉登記所需之自己印鑑證
    明、印鑑章、身分證影本、戶口名簿影本及上開不動產之土
    地所有權狀、建築改良物所有權狀交予甲○○，斯時甲○○
    之友人「褚先生」之成年男子（真實姓名、身籍、住居所均
    不詳）知悉上情，以投標工程需工程押標金新台幣（下同）
    三百二十萬元及資金，遊說甲○○先持上開不動產向銀貸款
    投資上開投標工程，並保證投資三百五十萬元，三個月後會
    返還五百萬元予甲○○，甲○○評估認有利可圖，遂答應「
    褚先生」之上開建議，違背戊○○之委任，與「褚先生」基
    於意圖為自己不法所有及利益、行使偽造特種文書、行使使
    公務員登載不實文書及行使偽造私文書之犯意聯絡與行為分
    擔，其中行使偽造國民身分證、行使偽造私文書並基於概括
    之犯意，先於九十二年十一月十七日與「褚先生」所找，亦
    基於犯意聯絡與行為分擔，頂替「戊○○」之六十、七十歲
    之男子一同持前揭戊○○所交付之台北市○○區○○段二小
    段267－5地號土地及坐落其上之2526建號房屋之土地所有權
    狀、戊○○交付之印鑑章一枚、「褚先生」交付已換貼該名
    一同前往之男子照片之偽造戊○○身分證一紙前往台北市○
    ○路7號1樓國泰世華銀行，由甲○○在國泰世華商業銀行貸
    款申請暨個人資料表上填寫戊○○之姓名、年籍及配偶等資
    料，該名男子冒「戊○○」之名義在個人資料確認及同意書
    之申請人：（共同）借款人欄偽造「戊○○」之署押，盜蓋
    「戊○○」之印章，偽造完成「戊○○」之署押、印文各一
    枚，甲○○亦在連帶保證人欄簽署未更名前之姓名「余金珠
    」及蓋用「余金珠」印文，偽造戊○○以前揭土地及建物設
    定抵押權，余金珠為連帶保證人之方式，向國泰世華銀行申
    請貸款五百五十萬元之國泰世華商業銀行貸款申請暨個人資
    料表（偽造之文書種類、偽造之印文、署押數量詳如附表編
    號(一)所示），再連同前揭土地所有權狀、建築改良物所有權
    狀、及偽造「戊○○」身分證行使交予承辦貸款業務行員徵
    信、審核，迨審查通過後，甲○○於九十二年十一月二十八
    日上午前往台北市○○區○○街之12號2至4樓台北市古亭地
    政事務所，在土地及建築改良物抵押權設定契約書之訂立契
    約人義務人即債務人欄內、申請登記以外之約定事項欄內及
    騎縫處盜蓋用前揭戊○○交付之「戊○○」印章，偽造戊○
    ○以台北市○○區○○段二小段267－5地號土地及坐落其上
    之2526建號房屋設定最高限額六百六十萬元抵押權予國泰世
    華銀行之土地及建築改良物抵押權設定契約書，並在土地登
    記申請書之申請人簽章欄、備註欄處盜蓋前揭「戊○○」印
    章，偽造戊○○委託余金珠代辦申請將前揭土地及建物設定
    最高限額六百六十萬元抵押權予國泰世華銀行之土地登記申
    請書（偽造之文書種類、偽造印文、署押數量詳如附表一編
    號(二)所示），連同戊○○戶口名簿持向古亭地政事務所承辦
    公務員行使以申請辦理抵押權登記，使不知情之地政事務所
    承辦公務員將戊○○以前揭地號土地及坐落建物設定最高限
    額六百六十萬元抵押權予國泰世華銀行之不實事項鍵入登載
    於職務上所掌之土地登記簿及建築改良物登記簿上，並據以
    核發他項權利證明書，致生損害於戊○○前揭不動產財產上
    之利益及地政機關對於土地及建築改良物登記管理之正確性
    ，甲○○取得他項權利證明書後，即偕該名年約六十、七十
    歲之男子一同前去國泰世華銀行，由該名男子在國泰世華商
    業銀行貸款契約書之第8頁立據人甲方欄偽造「戊○○」署
    押及盜蓋「戊○○」印章（甲○○則在立據人丙方欄簽「余
    金珠」姓名及蓋印），第9頁不動產使用切結書立書人欄偽
    造「戊○○」署押及盜蓋「戊○○」印章，在面額五百五十
    萬元，未記載發票日期而僅具有證明借款債權存在之債權憑
    證性質之本票發票人處偽造「戊○○」署押及盜蓋「戊○○
    」印章」，在授權書之立授權人處偽造「戊○○」署押及盜
    蓋「戊○○」印章及契約條款與各頁騎縫處盜蓋「戊○○」
    印章，並在委託續保暨代繳保費授權書（住宅火險及地震險
    專用）之立約人（借款人）欄及不動產文件取回憑條之借款
    人欄偽造「戊○○」署押及盜蓋「戊○○」印章」，偽造戊
    ○○向國泰世華銀行貸款五百五十萬元，並同意借據及授權
    書內各項約定之借據，與領回不動產所有權狀之領據（偽造
    之文書種類、偽造印文、署押數量詳如附表一編號(三)所示）
    ，行使交予貸放承辦人員覆核，再呈送銀行主管隨即於同日
    批准核貸，同時為供銀行核撥貸款用，甲○○亦在國泰世華
    商業銀行存款相關業務申請書填寫戊○○之年籍資料，並由
    該名男子在申請人（即存戶）名蓋章欄偽造「戊○○」署押
    及盜蓋「戊○○」印章，共同偽造戊○○向國泰世華銀行申
    請開立活儲帳戶，並在印鑑卡之開戶人（負責人）欄偽造「
    戊○○」署押、印鑑樣式欄盜蓋「戊○○」印章，表示同意
    以上開印章之印文供領款時印鑑證明及辨識用後（偽造之文
    書種類、偽造印文、署押詳如附表一編號(四)所示），再連同
    前揭經偽造之「戊○○」國民身分證一起交予銀行承辦人員
    而行使之，使不知情之銀行承辦人員審核並影印經偽造之「
    戊○○」身分證一份附件後，據以鍵入「戊○○」在銀行開
    立帳號000000000000活儲帳戶資料，並交付存摺一本（未扣
    案）予甲○○，足生損害於戊○○本人及板信商業銀行永和
    分行對於存戶資料管理之正確性，而上開貸款案承辦人員、
    主管等相關人員均誤信確係戊○○本人以其所有之上開土地
    、房屋設定抵押權申請貸款，因陷於錯誤而將款項依約定撥
    入前揭以戊○○名義開立之活儲帳戶，致生損害於戊○○之
    財產利益及國泰世華銀行對於貸款人徵信審核之正確性。之
    後甲○○即承前行使偽造私文書之概括犯意：(1)於九十二年
    十二月一日前往國泰世華銀行，在國泰世華商業銀行活期（
    儲蓄）存款取款憑條上以戊○○之名義填寫提領金額「參佰
    伍拾萬元」，盜蓋「戊○○」印章，偽造「戊○○」向銀行
    提領前開帳戶內存款三百五十萬元之存款取款憑條，同時冒
    戊○○名義填寫將前揭款項匯至余金珠新莊郵局新泰路支局
    之帳戶（帳號00000000 000000號）之匯出匯款用紙，再一
    同持向銀行經辦人行使而將前揭三百五十萬元款項匯至上開
    余金珠新莊郵局新泰路支局之帳戶內後，提出交予「褚先生
    」；(2)於九十二年十二月十九日前往國泰世華銀行，在國泰
    世華商業銀行活期（儲蓄）存款取款憑條上以戊○○之名義
    填寫提領金額「壹佰伍拾萬元」，盜蓋「戊○○」印章，偽
    造「戊○○」向銀行提領前開帳戶內存款一百五十萬元之存
    款取款憑條，同時冒戊○○名義填寫將前揭款項匯至不知情
    之友人林修德合作金庫關西支庫之帳戶（帳號000000000000
    0號）之匯出匯款用紙，再一同持向銀行經辦人行使前揭一
    百五十萬元款項匯至上開林修德合作金庫關西支庫之帳戶內
    ；(3)於九十二年十二月二十二日前往國泰世華銀行，在國泰
    世華商業銀行活期（儲蓄）存款取款憑條上以戊○○之名義
    填寫提領金額「伍拾萬元」，盜蓋「戊○○」印章，偽造「
    戊○○」向銀行提領前開帳戶內存款五十萬元之存款取款憑
    條，再持向銀行經辦人行使提領五十萬現金，足以生損害於
    戊○○本人及國泰世華銀行對於存戶資料及存款資料管理之
    正確性。嗣於九十三年二月二十八日戊○○接獲國泰世華銀
    行所寄發之放款對帳單，經向甲○○查詢後因而查悉上情。
二、案經戊○○訴由台灣台北地方法院檢察署檢察官偵起訴。
    理      由
一、上揭事實，已據被告甲○○於警詢、偵查及本院審理坦承不
    諱，核與證人即被害人戊○○於警詢、偵查時指述及證人乙
    ○○於警詢、偵查、證人丁○○於本院審理證述之情節相符
    ，並有國泰世華商業銀行放款對帳單（九十三年度偵字第一
    四四一七號第40、41頁）、國泰世華商業銀行貸款契約書（
    內附不動產使用切結書、本票、授權書，同上偵卷第46頁至
    第57頁）、國泰世華商業銀行活期（儲蓄）存款取款憑條三
    紙及匯出匯款用紙二紙（同上偵卷第74頁至第76頁）（以上
    皆影本）、台北市古亭地政事務所九十三年十二月三十日北
    市古地三字第09331679900號函送之九十二年收件中正一字
    第一○九五二號登記申請案卷影本一份（本院卷）、國泰世
    華商業銀行存款相關業務申請書、印鑑卡、偽造「戊○○」
    國民身分證影本各一份、62－121戊○○貸款案卷影本一份
    （內附簽報書二紙、資料登錄單四張、鑑價報告三張、謄本
    、測量成果圖、地籍圖九張、繪圖及照相四張、價格查證表
    四張、擔保品勘查一張、應注意事項檢查表一張、自然人授
    信歸戶表一張、第二水庫六張、信用查證工作底稿一張、徵
    信查詢十七張、個人資料表一張、身分證影本二紙、戶口名
    簿及其他資料六張，本院卷）、委託續保暨代保費授權書一
    張、不動產取回憑條一張、他項權利證明書一張、土地及建
    築改良物抵押權設定契約書一張（皆影本）在卷可稽，堪認
    被告自白真實可採。本件事證明確，被告犯行洵堪認定。
二、核被告所為係犯刑法第三百四十二條第一項之背信罪、第二
    百十六條、第二百十二條之行使偽造特種文書－國民身分證
    罪、第二百十六條、第二百十條之行使偽造私文書罪、第二
    百十六條、第二百十四條之行使使公務員登載不實文書罪、
    第三百三十九條第一項之詐欺取財罪。被告與「褚先生」之
    成年男子、該不詳姓名頂替「戊○○」之六十、七十歲之男
    子就上開背信、行使偽造國民身分證、行使偽造私文書、行
    使使公務員登載不實文書及詐欺犯行，均有犯意聯絡與行為
    分擔，為共同正犯。被告盜用印章、偽造「戊○○」署押為
    偽造私文書之部分行為，其偽造私文書、使公務員登載不實
    文書，復持以行使，偽造私文書、使公務員登載不實文書之
    低度行為為高度之行使行為所吸收，均不另論罪；被告先後
    多次行使偽造特種文書、多次行使偽造私文書，均時間緊接
    ，所犯犯罪構成要件相同，係基於概括犯意而為，皆應依刑
    法第五十六條連續犯規定論以一罪，並加重其刑；又被告前
    揭所犯之背信罪、行使偽造國民身分證罪、行使偽造私文書
    罪、行使使公務員登載不實文書罪及詐欺罪間，有方法結果
    之牽連犯關係，應依刑法第五十五條從一重之行使偽造私文
    書罪論處。公訴人雖對於(1)被告與頂替「戊○○」之成年男
    子，佯以「戊○○」名義以戊○○所有之台北市○○區○○
    段二小段267－5地號土地及坐落其上之2526建號房屋設定抵
    押權予國泰世華銀行及交付前揭不動產設定抵押權之他項權
    利證明書而貸款詐得五百五十萬元得手之行使使公務員登載
    不實文書及詐欺部分未予起訴，(2)被告與頂替「戊○○」之
    成年男子因向國泰世華商業銀行貸款而以「戊○○」名義，
    共同偽造戊○○向國泰世華銀行申請開立活儲帳戶之國泰世
    華商業銀行存款相關業務申請書及印鑑卡，再持以行使申請
    開立活儲帳戶供銀行核撥貸款用之行使偽造文書犯行未予起
    訴，(3)及就前揭連續盜蓋「戊○○」印章偽造「戊○○」提
    領存款之存款取款憑條再行使提領款項之行使偽造私文書犯
    行未予起訴，惟行使使公務員登載不實文書及詐欺犯行與前
    揭起訴判刑之背信、行使偽造私文書間具有方法結果之牽連
    犯關係，而上開未經起訴之行使偽造私文書犯行與經起訴判
    刑之行使偽造文書犯行，則時間緊接，所犯犯罪構成要件相
    同，係基於概括之犯意而為，均屬裁判上一罪，其一部起訴
    效力及於全部，本院自應併予審究。另公訴人以被告與頂替
    「戊○○」之成年男子因貸款而在未書立發票日期之面額五
    百五十萬元本票發票人處，由該名男子偽造「戊○○」簽名
    ，盜蓋「戊○○」印章，被告亦在發票人處簽「余金珠」姓
    名及蓋印，再持交予國泰世華商業銀行供貸款之擔保，係犯
    刑法第二百零一條第一項之意圖供行使之用而偽造有價證券
    罪嫌；惟按本票之發票年、月、日係屬本票應記載事項之一
    ，又欠缺票據法所規定票據上應記載事項之一者，其票據無
    效，此觀諸票據法第一百二十條第一項第六款、第十一條第
    一項規定自明。又偽造有價證券罪並不處罰未遂，是冒用他
    人名義簽發本票，苟未記載發票年、月，日，因仍不具備有
    效票據之外觀，其偽造票據之行為未全部完成，尚未能令負
    擔偽造有價證券罪責（最高法院九十二年度台上字第2942裁
    判參照），然上開未載發票日之本票，雖屬無效票而非票據
    法上所稱本票，因可做為執票人債權存在之債權憑證，仍具
    有私文書性質，從而被告此部分所為係犯行使偽造私文書罪
    ，公訴人起訴法條容有誤會，應予變更。爰審酌被告素行、
    犯罪之動機、目的、手段、對於戊○○、地政機關公正性及
    國泰世華商業銀行對於貸款人徵信審核之正確性均造成嚴重
    影響，惟坦承犯行態度尚稱良好，而前揭冒名設定抵押權貸
    款部分，已經本院民事庭判決確認戊○○與國泰世華商業銀
    行股份有限公司新台幣五百五十萬元之消費借貸關係不存在
    ，最高限額抵押權設定登記塗銷確定，並由被告自行承上開
    借款債務，被告迄未與國泰世華商業銀行和解（有本院九十
    三年度訴字第一九八○號民事判決及確定證明書影本各一份
    在卷可稽，並據證人丁○○及被告陳述在卷）等一切情狀，
    量處如主文所示之刑，並諭知易科罰金之折算標準。附表所
    示偽造「戊○○」署押九枚均依刑法第二百十九條宣告沒收
    。
據上論斷，應依刑事訴訟法第二百九十九條第一項前段、第三百
條，刑法第二十八條、第二百十六條、第二百十條、第二百十二
條、第二百十四條、第三百三十九條第一項、第三百四十二條第
一項、第五十五條、第四十一條第一項前段、第二百十九條，罰
金罰鍰提高標準條例第一條前段、第二條，判決如主文。
本案經檢察官陳玉萍到庭執行職務。
中　　華　　民　　國　　94　　年　　5 　　月　　31　　日
                         臺灣臺北地方法院刑事第一庭
                                審判長法  官 陳興邦
                                      法  官 劉素如
                                      法  官 林婷立
上正本證明與原本無異
如不服本判決應於收受送達後十日內向本院提出上訴書狀，其未
敘述上訴之理由者並得於提起上訴後十日內向本院補提理由書（
均須按他造當事人之人數附繕本）。
                                      書記官 王曉雁
中　　華　　民　　國　　94　　年　　5 　　月　　31　　日
附錄：本案論罪科刑法條全文
刑法第二百十六條：
行使第二百十條至第二百十五條之文書者，依偽造、變造文書或
登載不實事項或使登載不實事項之規定處斷。
刑法第二百十條：
偽造、變造私文書，足以生損害於公眾或他人者，處五年以下有
期徒刑。
中華民國刑法第二百十二條
 (偽造變造特種文書罪)
偽造、變造護照、旅券、免許證、特許證及關於品行、能力服務
或其他相類之證書、介紹書，足以生損害於公眾或他人者，處一
年以下有期徒刑、拘役或三百元以下罰金。
刑法第二百十四條：
明知為不實之事項, 而使公務員登載於職務上所掌之公文書, 足
以生損害於公眾或他人者, 處三年以下有期徒刑、拘役或五百元
以下罰金。
刑法第三百三十九條：
意圖為自己或第三人不法之所有，以詐術使人將本人或第三人之
物交付者，處五年以下有期徒刑、拘役或科或併科一千元以下罰
金。
以前項方法得財產上不法之利益或使第三人得之者，亦同。
前二項之未遂犯罰之。
刑法第三百四十二條：
為他人處理事務，意圖為自己或第三人不法之利益，或損害本人
之利益，而為違背其任務之行為，致生損害於本人之財產或其他
利益者，處五年以下有期徒刑，拘役或科或併科一千元以下罰金
。
附表：
┌──┬──────┬─────┬─────────┬─────────┐
│編號│時間、地點  │ 文書種類 │偽造之署押、印文  │  備註            │
├──┼──────┼─────┼─────────┼─────────┤
│    │九十二年十一│國泰世華商│申請人：（共同）借│由被告甲○○填寫「│
│(一)  │月十七日，在│業銀行貸款│款人欄偽造「戊○○│戊○○個人及其配偶│
│    │台北市○○路│申請暨個人│」署押一枚，盜蓋「│年籍、住居所等基本│
│    │7號1「國泰世│資料表    │戊○○」印章之印章│資料。            │
│    │華商業銀行」│          │文一枚。          │                  │
├──┼──────┼─────┼─────────┼─────────┤
│(二)  │九十二年十一│土地及建築│訂立契約義務人即債│由被告盜蓋「戊○○│
│    │月二十八日在│物抵押權設│務人蓋章欄盜蓋「謝│」印章及送件。    │
│    │台北市文山區│定契約書  │英林」印章之印文一│                  │
│    │萬隆街47之12│          │枚、申請登記以外之│                  │
│    │號2至4樓「台│          │約定事項欄、土地標│                  │
│    │北市古亭地政│          │示欄、建物標示欄盜│                  │
│    │事務所」    │          │蓋「戊○○」印章之│                  │
│    │            │          │印文計四枚。      │                  │
├──┼──────┼─────┼─────────┼─────────┤
│    │            │土地登記申│義務人兼債務人欄、│由被告盜蓋「戊○○│
│    │            │請書      │委任關係欄、備註欄│」印章及送件。    │
│    │            │          │盜蓋「戊○○」印章│                  │
│    │            │          │之印文，計三枚    │                  │
├──┼──────┼─────┼─────────┼─────────┤
│(三)  │九十二年十一│國泰世華商│(1)在第8頁立據人甲 │由頂替戊○○之男子│
│    │月二十八日在│業銀行貸款│  方欄，偽造「謝英│偽造戊○○署押及盜│
│    │上址「國泰世│契約書    │  林」署押一枚，盜│蓋印章。          │
│    │華商業銀行」│          │  蓋「戊○○」印章│                  │
│    │            │          │  之印文一枚。    │                  │
│    │            │          │(2)在第9頁之不動產 │                  │
│    │            │          │  使用切結書之立書│                  │
│    │            │          │  人欄，偽造「謝英│                  │
│    │            │          │  林」署押一枚，盜│                  │
│    │            │          │  蓋「戊○○」印章│                  │
│    │            │          │  之印文一枚。    │                  │
│    │            │          │(3)在所附之未載發票│                  │
│    │            │          │  日期之本票之發票│                  │
│    │            │          │  人欄，偽造「謝英│                  │
│    │            │          │  林」署押一枚，盜│                  │
│    │            │          │  蓋「戊○○」印章│                  │
│    │            │          │  之印文一枚。    │                  │
│    │            │          │(4)在所附之授權書之│                  │
│    │            │          │  立授權書人欄，偽│                  │
│    │            │          │  造「戊○○」署押│                  │
│    │            │          │  一枚，盜蓋「謝英│                  │
│    │            │          │  林」印章之印文一│                  │
│    │            │          │  枚。            │                  │
│    │            │          │(5)在契約約定條款及│                  │
│    │            │          │  騎縫處盜蓋「謝英│                  │
│    │            │          │  林」印章之印文，│                  │
│    │            │          │  計十一枚。      │                  │
├──┼──────┼─────┼─────────┼─────────┤
│    │            │委託續保暨│立約人（借款人）欄│同上              │
│    │            │代繳保費授│，偽造「戊○○」署│                  │
│    │            │權書      │押一枚，及盜蓋「謝│                  │
│    │            │          │英林」印章之印文一│                  │
│    │            │          │枚。              │                  │
│    │            │          │                  │                  │
├──┼──────┼─────┼─────────┼─────────┤
│    │            │不動產文件│借款人欄，偽造「謝│同上              │
│    │            │取回憑條  │英林」署押一枚及盜│                  │
│    │            │          │蓋「戊○○」印章之│                  │
│    │            │          │印文一枚。        │                  │
├──┼──────┼─────┼─────────┼─────────┤
│(四)  │九十二年十一│國泰世華商│申請人（即存戶）簽│被告填寫戊○○年籍│
│    │月二十八日在│業銀行存款│名蓋章欄，偽造「謝│資料，該名頂替謝英│
│    │上址國泰世華│款相關業務│英林」署押一枚，盜│林之男子偽造戊○○│
│    │商業銀行    │申請書    │蓋「戊○○」印章之│署押及盜蓋印章。  │
│    │            │          │印文一枚。        │                  │
├──┼──────┼─────┼─────────┼─────────┤
│    │            │印鑑卡    │開戶人（負責人）簽│由頂替戊○○之男子│
│    │            │          │名欄，偽造「戊○○│偽造戊○○署押及盜│
│    │            │          │」署押一枚，印鑑樣│蓋印章。          │
│    │            │          │式欄，盜蓋「戊○○│                  │
│    │            │          │」印章之印文一枚。│                  │
└──┴──────┴─────┴─────────┴─────────┘
